臺灣彰化地方法院刑事判決
111年度訴字第163號
公  訴  人  臺灣彰化地方檢察署檢察官
被      告  黃勤益


            彭錦郎


上列被告因傷害等案件，經檢察官提起公訴（111年度偵字第268
號），本院判決如下：
    主    文
黃勤益犯公然侮辱罪，處拘役參拾日，如易科罰金，以新臺幣壹
仟元折算壹日。
彭錦郎犯傷害罪，處有期徒刑伍月，如易科罰金，以新臺幣壹仟
元折算壹日。
黃勤益被訴傷害部分無罪。
    犯罪事實
一、彭錦郎與張素幸係夫妻，渠等與黃勤益為鄰居關係。緣黃勤
    益於民國110年12月17日8時50分許，在其住處即彰化縣○○鎮
    ○○里○○路000巷000弄0號外洗車時，除佔用相鄰之張素幸住
    處之部分出入口外，其沖洗車輛之污水，亦噴到張素幸住家
    門前，引起張素幸的不滿而與黃勤益理論。惟黃勤益不僅未
    接受，竟更萌生公然侮辱之犯意，對張素幸辱罵「幹！」、
    「幹你老師！」等穢詞。張素幸遭辱罵後，以Line通訊軟體
    聯繫其丈夫彭錦郎，彭錦郎於同日9時10分許返家與黃勤益
    理論時，彭錦郎竟基於傷害之犯意，將黃勤益推倒在地，彭
    錦郎並以左手放在黃勤益脖子附近，右手壓住黃勤益之左手
    ，雙腳跪在地上，將黃勤益之雙腳壓在地上。黃勤益因身體
    受有現在不法之侵害，而不斷掙扎，並基於防衛之意思，試
    圖用手將彭錦郎放在黃勤益脖子的手拉開，並試圖推開彭錦
    郎，然仍遭彭錦郎持續壓制及阻擋黃勤益之反抗，因而造成
    黃勤益受有額頭、下唇、雙手肘、左無名指、左小腿、右側
    踝部擦傷等傷害。
二、案經張素幸、黃勤益訴由彰化縣警察局田中分局報告臺灣彰
    化地方檢察署檢察官偵查起訴。
    理    由
壹、有罪部分：
一、證據能力之說明：
    本案以下所引用被告黃勤益、彭錦郎以外之人於審判外之言
    詞或書面陳述，業經於審理期日踐行調查證據程序，檢察官
    及被告均已當庭表示無意見，且迄至言詞辯論終結前亦未聲
    明異議，本院審酌該等言詞或書面陳述之製作及取得，並無
    證據顯示有何違背程序規定而欠缺適當性之情事，認以之為
    證據應屬適當，依刑事訴訟法第159條之5之規定，自均有證
    據能力。而非供述證據部分，經本院於審理中提示並告以要
    旨而為調查時，檢察官及被告亦未表示無證據能力，本院審
    酌該等證據作成及取得之程序均無違法之處，亦認均有證據
    能力。
二、認定犯罪事實所憑之證據及認定之理由：
　㈠黃勤益公然侮辱犯行部分：
　　訊據被告黃勤益固坦承有於上開時間、地點向告訴人張素幸
    稱「ㄍㄢ、」、「ㄍㄢ、你老師！」等字，但矢口否認有何公然
    侮辱之犯行，辯稱：「ㄍㄢ、」有很多種解釋，姓氏的「簡」
    ，台語也念「ㄍㄢ、」，嚴家淦的「淦」，台語也念「ㄍㄢ、」
    ，我請教過律師，律師叫我否認就對了，反正音同字不同都
    由人解釋等語。經查：
  ⒈被告黃勤益確實有在上開時間、地點，以「幹！」、「幹你
    老師！」等穢詞，辱罵告訴人張素幸之事實，業經本院勘驗
    告訴人張素幸住家監視器影像如下：　
張素幸、彭錦郎住家監視器影像 08:50:50 被告黃勤益正在洗休旅車，休旅車車身3分之2佔用到巷子，且車頭已經到被告彭錦郎住家出入口。 張素幸從住家騎機車要出門口，空間雖仍可出去，但無法直接騎出去，要配合用腳拖行移動出去，騎出去後，準備將車子靠邊停好。 08：51：18 張素幸將機車騎出去之後在住家圍牆邊把車輛靠邊停好。 08：51：35 張素幸走回房內，將門口鐵柵欄拉上，並朝正在洗車的黃勤益說話（但音量太小無法辨識內容） 08：51：46 黃勤益一邊洗車一邊朝張素幸說：你說三小、說三小、壞鄰居（台語） 張素幸：我也沒說什麼。 黃勤益：壞鄰居，在那邊水給我？？你給我噴水？（台語） 張素幸：你給我噴水，沒關係阿，我有攝影機。 黃勤益：你不要在那裡說這些 張素幸：你在我門口。 黃勤益：在你門口又怎樣 張素幸：沒關係阿，要有量才有福 黃勤益：你別在那邊說那些啦，幹你娘（08:52:10）。 08：52：19 黃勤益一邊洗車：幹你老師勒（右手拿水管、左手指黃素幸） 黃勤益繼續洗車：幹你老師勒。 張素幸：你再繼續譙我，沒關係我有錄音、錄影。 黃勤益走到車後繼續洗車（走路有一跛一跛）：幹你老師勒。 張素幸：～～ 黃勤益拉水管走回車前繼續洗車：～～到哪裡去啦？ 08：53：01  有路人牽狗路過並走進黃勤益隔壁房子 
  ⒉從上開監視器影像畫面可知，被告黃勤益在洗車時佔用到告
    訴人住家前的道路，水也噴灑到告訴人張素幸住家前道路，
    造成告訴人機車出去較不方便。然在告訴人張素幸抱怨後，
    不但沒有向告訴人張素幸道歉或請求告訴人體諒，反而直接
    向不斷大聲罵告訴人「壞鄰居」，進而罵「幹你娘」，甚至
    指著張素幸罵「幹你老師」等語，明顯針對張素幸而來，並
    以粗鄙之言語貶低張素幸，而被告黃勤益在公眾均可通行之
    住家前道路辱罵告訴人張素幸，甚至造成路過之人側目，影
    響告訴人張素幸之名譽，自然成立公然侮辱犯行。被告黃勤
    益辯稱：我講的「ㄍㄢ、」是簡的台語等語，顯然為狡辯之詞
    ，難以採信。
  ㈡彭錦郎傷害犯行部分：
  ⒈訊據被告彭錦郎就其有於上開時間、地點傷害被告即告訴人
    黃勤益，並造成告訴人黃勤益受有額頭、下唇、雙手肘、左
    無名指、左小腿、右側踝部擦傷等傷害之事實坦承不諱，並
    有員榮醫院診斷證明書、監視器影像截圖、監視器影像光碟
    在卷可證。
  ⒉而從監視器影像截圖畫面（偵查卷第77至78頁）可見，黃勤
    益與被告彭錦郎站在黃勤益的車旁談話，彭錦郎即推黃勤益
    倒地（此部分僅有截圖畫面，無影像）。另經本院當庭勘驗
    監視器告訴人黃勤益所提出其住家之監視器影像，確認兩人
    倒地後之衝突過程如下：　　
黃勤益住家之監視器影像 影片時間共計02：22 00：00 【註：影片無前半部兩個人在車邊理論的過程】 彭錦郎（穿藍色衣服）將黃勤益（穿白色衣服）壓在地上，以左手掐住黃勤益脖子附近（無法清楚辨識是否掐到脖子），右手壓住黃勤益之左手，雙腳跪在地上，將黃勤益之雙腳壓在地上。 00：08 黃勤益不斷掙扎，試圖用右手推開彭錦郎掐住自己脖子的手，但拉扯彭錦郎之左手仍未果，黃勤益遂用右手打彭錦郎之左臉2下（00：10），但彭錦郎仍繼續壓著及掐著黃勤益，黃勤益便拉彭錦郎之左手之袖子，將彭錦郎慢慢拉近地面，之後抓住彭錦郎之衣領，而彭錦郎仍繼續壓住，原本的右手也來到黃勤益之脖子附近，變成雙手掐著黃勤益的脖子（00：25），黃勤益繼續掙扎，躺在地上右手拉著彭錦郎衣領，即推彭錦郎之臉。 00：34 彭錦郎持續壓著黃勤益，右手抓住黃勤益不斷掙扎的左手，左手則持續壓著黃勤益脖子附近，彭錦郎腿部可見壓住黃勤益之腿，黃勤益繼續掙扎。 00：40 彭錦郎繼續壓住黃勤益，然原本跪姿在黃勤益拉扯下，幾乎要爬在黃勤益身上，兩人因扭動而碰到一旁之自行車，自行車傾倒後，彭錦郎上半身被黃勤益拉近後，黃勤益左手抱住彭錦郎之脖子（00：50），黃勤益之右手要撇開彭錦郎時疑似有戳到彭錦郎之左眼（00：54），左手要把彭錦郎左手拉開但此時彭錦郎之雙手仍掐在黃勤益脖子附近。 01：04 黃勤益躺在地上，左手掙脫，不斷以左手推開彭錦郎之臉，彭錦郎放開原本掐住黃勤益脖子的右手，去抓黃勤益的左手手腕，以阻止黃勤益之手，彭錦郎並以上半身往下壓，右手肘疑似壓在黃勤益之胸口附近（看不清楚有沒有被黃勤益的雙手隔住，左手繼續阻止黃勤益掙拉著彭錦郎袖子的手）。 02：10 黃勤益仍被壓在地上，彭錦郎疑似與黃勤益說話，（02:19）彭錦郎稍微起身，兩個人稍微分開，黃勤益左手還在彭錦郎的衣領上面。 
　  製有勘驗筆錄在卷為證，足認被告彭錦郎確實有將告訴人黃
     勤益推倒在地，並且不顧黃勤益掙扎，持續壓制黃勤益，
    造成受傷。
  ㈢從而，本件事證明確，被告黃勤益、彭錦郎犯行均足以認定
    ，應依法論科。
三、論罪科刑：
  ㈠核被告黃勤益所為，係犯刑法第309條第1項公然侮辱罪；被
    告彭錦郎所為，係犯刑法第277條第1項傷害罪。
  ㈡本院審酌：
　⒈被告黃勤益：
　　本件從張素幸住家之監視器畫面可知，被告黃勤益佔用到公
    共空間洗車，洗車水到處噴濺，造成鄰居張素幸之不便，而
    被告黃勤益在知悉張素幸有所不滿之情形之下，不但不立即
    表達歉意，竟仍向張素幸出口辱罵；而被告不但不知反省，
    在本院尚未勘驗監視器時矢口否認有侮罵張素幸之事實，而
    在見張素幸住家監視器影像聲音均攝錄清晰後，改以顯不合
    理之說詞狡辯，甚至在法庭上不斷指謫告訴人張素幸心胸狹
    窄，都是他還叫老公回家等才造成此事等語，犯後態度惡劣
    。另審酌被告黃勤益辱罵告訴人張素幸之言詞為市井通俗之
    穢語，對於告訴人張素幸名譽妨礙輕微；及被告黃勤益國小
    畢業之學歷，已離婚，無子女，之前從事車床工作，已退休
    ，退休後從事臨時工補貼家用，右腿殘疾等一切情況，量處
    如主文所示之刑，並諭知易科罰金之折算標準。
　⒉被告彭錦郎：
　　本件被告彭錦郎犯罪動機為不滿其妻子遭到黃勤益辱罵，且
    從告訴人張素幸住家監視器影像可知，黃勤益在被告彭錦郎
    質問時，態度絕不可能良善。然被告彭錦郎明知黃勤益為殘
    障人士，仍將黃勤益壓制在地而起身、並阻止黃勤益掙扎，
    造成黃勤益受傷，而被告彭錦郎造成本件衝突，竟仍提告黃
    勤益傷害；另審酌被告彭錦郎壓制告訴人黃勤益的時間超過
    2分鐘，然並無明顯揮拳舉止，告訴人黃勤益之傷勢也相當
    輕微；兼衡被告彭錦郎專科畢業之學歷，有正當工作，與妻
    子同住，有兩名子女，與告訴人黃勤益為鄰居關係，平日即
    相處不睦等一切情況，量處如主文所示之刑，並諭知易科罰
    金之折算標準。
貳、無罪部分：
一、公訴意旨略以：告訴人彭錦郎因為知悉其妻子遭被告黃勤益
    辱罵，遂於110年12月17日9時10分許返家與黃勤益理論，告
    訴人彭錦郎與被告黃勤益兩人因情緒衝動，各基於傷害之犯
    意彼此互毆，告訴人彭錦郎因此受有頭部紅腫、雙手指、雙
    前臂、雙膝等多處擦挫傷、上排牙掉落1顆、後頸部痕等傷
    害，因認被告黃勤益涉犯刑法第277條第1項之傷害罪。
二、犯罪事實應依證據認定之，無證據不得認定犯罪事實；不能
    證明被告犯罪者，應諭知無罪之判決，刑事訴訟法第154條
    第2 項、第301條第1項分別定有明文。再按事實之認定，應
    憑證據，如未能發現相當證據，或證據不足以證明，自不能
    以推測或擬制之方法，以為裁判基礎。又對於現在不法之侵
    害，而出於防衛自己或他人權利之行為，不罰；又行為不罰
    者，應諭知無罪之判決，刑法第23條前段、刑事訴訟法第30
    1條第1項分別定有明文。此即阻卻違法性之正當防衛，因為
    對於違法侵害之正當防衛行為，本質上是以「正對不正」之
    權利行使行為。在防衛人以防衛行為保護自己法益之際，同
    時也積極地捍衛了整體法秩序，因此在刑法規範體系，不但
    排除防衛行為之違法性，更承認其權利性質，此與基於法益
    權衡比較，以「正對正」之緊急避難，有本質上差異。正當
    防衛既為該當犯罪構成要件之權利行使行為，為阻卻違法事
    由之一，必須具備二要件，其一為，存有現在不法侵害之緊
    急防衛情狀；其二為，實施客觀上必要之防衛行為。其所謂
    「不法侵害」，並不以受侵害為刑法所保護之法益為限，其
    他各種法律所承認之利益，亦包括在內。又防衛行為是否客
    觀必要，應就侵害或攻擊行為之方式、重輕、緩急與危險性
    等因素，並參酌侵害或攻擊當時，防衛者可資運用之防衛措
    施等客觀情狀而綜合判斷。其標準乃在於一個理性之第三人
    ，處於防衛者所面臨之情況，是否亦會採取同樣強度之防衛
    行為。亦即只要是有效排除不法侵害，且造成損害最輕微之
    防衛行為即可，並未以出於不得已之唯一手段為要件，故並
    無須考慮所保護法益，是否優越於所侵害法益之法益平衡問
    題，且防衛者能否另以逃避、迂迴方式，取代直接反擊行為
    ，亦在所不問。又刑法上之防衛行為，以排除現在不法之侵
    害為已足，防衛過當，指防衛行為超越必要之程度而言，防
    衛行為是否超越必要之程度，須就實施之情節而為判斷，即
    應就不法侵害者之攻擊方法與其緩急情勢，由客觀上審查防
    衛權利者之反擊行為，是否出於必要以定之。　　
三、公訴意旨認被告黃勤益涉犯刑法第277條第1項之傷害罪嫌，
    無非係以告訴人彭錦郎、證人張素幸之證述、彭錦郎診斷證
    明書、監視器錄影畫面截圖、員警職務報告等為其主要論據
    。
四、訊據被告黃勤益固坦承有於上開時間，於其住家門口，與彭
    錦郎發生肢體衝突之事實，惟堅詞否認有何傷害犯行，辯稱
    ：我是純粹被打等語。經查：
  ㈠本件從被告黃勤益住家之監視器影像截圖及畫面，可見被告
    黃勤益遭告訴人彭錦郎推倒在地後，彭錦郎遂以手腳及身體
    將被告黃勤益壓制在地上，並一手抓住黃勤益之手，阻止黃
    勤益反抗，另一手壓在黃勤益頸部附近，畫面更有顯示出彭
    錦郎雙手放在黃勤益脖子附近，類似掐脖子的動作（均如上
    開被告彭錦郎有罪部分之勘驗結果）。依照當時之客觀情狀
    ，黃勤益已經遭到彭錦郎推倒壓在地上，並遭彭錦郎以手壓
    在黃勤益之頸部，對於彭錦郎有現實不法之侵害行為存在。
    而被告黃勤益為肢體殘障，右腳明顯萎縮，從監視器畫面也
    可見（張素幸住家監視器影像08：52：19），被告黃勤益走
    路時明顯一跛一跛，黃勤益腿部殘疾之事實，身為鄰居之彭
    錦郎也知悉，故黃勤益腿部因殘疾無法掙脫及用力，身體亦
    遭彭錦郎利用位置及高度壓制，而客觀上任何突然被壓制在
    地上的人均會予以反抗，以讓自己脫離被人壓制在地的狀態
    ，避免自己繼續遭到更嚴重之攻擊。故被告黃勤益利用雙手
    防衛自己，顯為防衛自己身體之安全當下之反應。
　㈡而彭錦郎在被告黃勤益掙扎時，彭錦郎不但不立刻起身，反
    而再以手阻止被告黃勤益掙脫，期間甚至多次將手部壓在黃
    勤益之頸部附近。而告訴人彭錦郎所受之傷勢，其中雙膝等
    多處擦挫傷，明顯可見是告訴人彭錦郎將被告黃勤益推倒在
    地後，雙膝跪在地上以利用身體壓制黃勤益時，自己造成之
    傷勢（影片時間00：08）；而告訴人彭錦郎雙手指、雙前臂
    等多處擦挫傷，亦可見係告訴人抓住被告黃勤益之手，不讓
    黃勤益得以掙脫，或是黃勤益掙扎時遭彭錦郎阻止時所受之
    傷勢。而告訴人彭錦郎頭部紅腫、上排牙掉落1顆、後頸部
    痕、眼睛之傷勢，亦可能是被告黃勤益在被壓在地上時，因
    為彭錦郎之手壓在黃勤益的脖子附近，被告黃勤益掙扎無果
    ，而打彭錦郎臉要讓彭錦郎鬆手（影片時間00：10），或將
    彭錦郎拉近（00：50）來阻止彭錦郎從高處下壓所造成之傷
    勢，以及要撇開彭錦郎之手部時戳到彭錦郎之左眼（00：54
    ）。故告訴人彭錦郎雙膝之傷勢，明顯為其傷害被告黃勤益
    時自己造成之傷勢，非被告黃勤益之傷害行為所造成；而告
    訴人彭錦郎其餘傷勢，縱使為黃勤益掙扎時所致，亦屬黃勤
    益為防止告訴人彭錦郎繼續壓迫之防衛行為，而不得已選擇
    其當時其所能為之阻擋方式，任何一個理性之第三人，處於
    被告黃勤益當時所面臨之相同緊急防衛情狀，均可能採取同
    樣強度之防衛行為，難認已經逾越保護其自己人身安全之必
    要程度，應評價為正當防衛行為。
　㈢至於告訴人彭錦郎稱：
　⒈告訴人彭錦郎於偵查中表示：被告黃勤益先撞他的胸口，他
    才會把黃勤益推倒在地；於本院準備程序及審理時改稱：是
    黃勤益拉他衣服，他們才會一起倒地等語。然從監視器畫面
    截圖所示，未見黃勤益有推彭錦郎胸部的行為，彭錦郎也無
    胸部附近之傷勢；且從監視器影像截圖亦可見，彭錦郎將被
    告黃勤益推倒在地時，黃勤益手是張開的，並未觸碰到彭錦
    郎，非彭錦郎所稱其是被黃勤益拉衣服才一起倒地，反而從
    彭錦郎之供述可以證明，兩人在倒地影片之前，除彭錦郎所
    述無法證明之推胸口動作外，確實無其他肢體衝突，而足認
    告訴人彭錦郎之傷勢均在兩人倒地後所產生，均為告訴人彭
    錦郎自己造成或是黃勤益反抗行為所致。
　⒉告訴人彭錦郎於本案勘驗黃勤益住家監視器影像時稱：我不
    是掐他脖子，是他咬我的手，我手就縮起來用袖子塞住他嘴
    巴等語，然為被告黃勤益所否認，而從監視器畫面無法看出
    被告黃勤益有無咬到告訴人彭錦郎的手，彭錦郎之傷勢也看
    不出有咬傷的齒痕；且縱使黃勤益確實有咬到彭錦郎，也是
    因彭錦郎把手壓在黃勤益臉部脖子附近而讓黃勤益無法動彈
    ，黃勤益所為之防衛行為；如上所述，黃勤益腿部無力，僅
    有手部可以防衛自己，如手部也遭壓制，以嘴咬告訴人彭錦
    郎來防衛自己，亦非逾越保護其自己人身安全之必要程度。
　⒊告訴人彭錦郎又稱：黃勤益故意不提出監視器前半段的影片
    等語。然而，從上開截圖畫面可知，被告黃勤益並無拉彭錦
    郎衣領的情形，且被告黃勤益在本案一發生後，就將完整影
    片播放予承辦員警觀看，承辦員警亦予以側錄，然卻僅截圖
    4張影像畫面，甚至雙方在第一時間均已提出告訴，被告黃
    勤益也一直辯稱自己是遭到毆打，承辦人仍未將影片提供予
    檢察官，一直到被告黃勤益、彭錦郎均被起訴後，本院2次
    發函請員警提供監視器影像，仍無法取得員警側錄之影像。
    故被告黃勤益已經相關證據提供予偵查機關，難認黃勤益有
    何故意隱匿證據之情事。
  ㈣從本件兩人衝突過程可知，被告黃勤益為遭壓制之一方，從
    本件衝突整體情境來看，被告黃勤益在這不斷遭壓制之過程
    中，縱有抵抗行為而導致告訴人彭錦郎受傷，均難認已經逾
    越保護自己人身安全之必要程度，應評價為正當防衛行為。
五、綜上所述，公訴人所提出之證據，在客觀上無法使本院確信
    並非彭錦郎攻擊壓制黃勤益時自己造成之傷勢；而本件被告
    黃勤益，縱有導致彭錦郎受傷之行為存在，亦應評價為正當
    防衛行為。故揆諸前揭說明，自應為無罪之諭知。
據上論斷，應依刑事訴訟法第299條第1項前段、第301條第1項，
判決如主文。
本案經檢察官林裕斌提起公訴，檢察官陳昭蓉到庭執行職務。
中　　華　　民　　國　　111 　年　　8 　　月　　18　　日
                  刑事第二庭   審判長法官  葉明松
                               法      官  陳薏伩
                               法      官  陳怡潔
以上正本證明與原本無異。
如不服本判決應於收受判決後20日內向本院提出上訴書狀，並應
敘述具體理由。其未敘述上訴理由者，應於上訴期間屆滿後20日
內向本院補提理由書( 均須按他造當事人之人數附繕本) 「切勿
逕送上級法院」。
告訴人或被害人對於判決如有不服具備理由請求檢察官上訴者，
其上訴期間之計算係以檢察官收受判決正本之日期為準。
中　　華　　民　　國　　110 　年　　8 　　月　　18　　日
                               書  記  官  謝儀潔

附錄本案論罪科刑法條：
中華民國刑法第277條
傷害人之身體或健康者，處5年以下有期徒刑、拘役或50萬元以
下罰金。
犯前項之罪，因而致人於死者，處無期徒刑或7年以上有期徒刑
；致重傷者，處3年以上10年以下有期徒刑。

中華民國刑法第309條
公然侮辱人者，處拘役或9千元以下罰金。
以強暴犯前項之罪者，處1年以下有期徒刑、拘役或1萬5千元以
下罰金。